---
title: 'Distribuições discretas'
subtitle: 'ProbEst'
author: 'fnaufel'
email: 'https://fnaufel.github.io/'
date: '28/10/2020<br />(modificado em `r format(Sys.Date(), "%d/%m/%Y")`)'
lang: 'pt'
# TODO: include LaTeX fields
output: 
  html_document:
    theme: readable
           # https://bootswatch.com/3/readable/
    highlight: tango
    css: file:///home/fnaufel/RMarkdown/Template01/styles.css
    toc: true
    toc_depth: 2
    number_sections: true
    fig_width: 7
    fig_height: 5
    fig_caption: true
    df_print: kable
    self_contained: true
    # code_folding: show
    # keep_md: true
    # includes:
      # in_header: ./mathjax_config.html
    #   before_body: doc_prefix.html
    #   after_body: doc_suffix.html
---

```{r setup, include=FALSE}
knitr::opts_chunk$set(
  echo = TRUE, 
  fig.align = 'center'
)

#library()

# For nice tables
library(gt)

# For nice dataframe summaries
library(summarytools)
st_options(
  plain.ascii = FALSE,
  dfSummary.varnumbers = FALSE,
  dfSummary.style = 'grid',
  dfSummary.graph.magnif = .75
)

# Tidy!
library(tidyverse)

# Sober theme for ggplot
theme_set(
  theme_linedraw() +                         # Set simple theme for ggplot
    theme(                                   # with some tweaks
      axis.title.y.left = element_text(
         angle = 0,                          # Never rotate y axis title
         margin = margin(r = 20),            # Separate y axis title a little 
         vjust = .5                          # Leave y axis title in the middle
      ),
      axis.title.x.bottom = element_text(
         margin = margin(t = 20)             # Separate x axis title a little 
      ),
      axis.line = element_blank(),           # No axis lines
      panel.border = element_blank(),        # No frame
      panel.grid.minor = element_blank()     # No grid minor lines
    )
)

# Avoid scientific notation and use a comma as decimal separator
options(
  scipen = 30,
  OutDec = ','
)

# Format a number with thousand separators (default point)
# and decimal comma enclosed in curly braces for LaTeX printing.
# CAREFUL: if called outside math mode, will print the braces!
fm <- function(x, big = '.', decimal = '{,}') {
  if (!is.numeric(x)) {
    x
  } else {
    prettyNum(x, big.mark = big, decimal.mark = decimal)
  }

}

```

```{js javascript-init, echo=FALSE}

// Make off-site links open in a new window/tab
function changeTargets() {
  $("a").attr(
    "target", function() {
      // Load local links locally
      if (this.host == location.host) return "_self"
      // Load off-site links in a new window
      else return "_blank";
    }
  );
}

// Execute when document is ready
$(
  changeTargets
)

```


```{r plot-distr, echo=FALSE}
grafico <- function (
  tabela,   # Um tibble com colunas X e p
  titulo,
  extra = NULL
) {
  
  g <- tabela %>% 
    ggplot() +
      geom_col(
        aes(x = X, y = p),
        width = .1, 
        fill = 'blue',
        color = 'blue'
      ) +
    labs(
      title = titulo,
      y = NULL
    )
  
  if (is.null(extra))
    g
  else
    g + extra
  
}
```



# Binomial

## Exemplo: *spam* novamente

* Vamos mudar para um mundo onde a probabilidade de uma mensagem qualquer *não* ser *spam* é $p = 0{,}3$ .

* Agora, vamos mudar o experimento: ao recebermos $n = 10$ mensagens, quantas não são *spam*?

* A variável aleatória $X$ é o número de sucessos (não *spam*) em $n = 10$ mensagens.

* Suporte $\{ 0, 1, 2, \ldots, 10 \}$

* Parâmetros:

  * $p$ é a probabilidade de sucesso (não *spam*).
  
  * $n$ é o número total de mensagens.
  
* Distribuição: $\text{Binom}(X \mid n = 10, p = 0{,}3)$.

* Qual a probabilidade de haver $4$ mensagens não *spam*? As mensagens são independentes. O resultado vai envolver:

  * A probabilidade de $4$ mensagens não serem *spam*: $(0{,}3)^4$.
  
  * A probabilidade de $6$ mensagens serem *spam*: $(1 - 0{,}3)^6$.
  
  * A quantidade de ordenações diferentes destas $10$ mensagens: ${10 \choose 4} = \frac{10!}{4!6!} = `r choose(10, 4)`$. 

  * O resultado é

$$
\begin{align*}
\text{Binom}(X = 4 \mid n = 10,\; p = 0{,}3) 
  &= {10 \choose 4} \cdot (0{,}3)^4 \cdot (1 - 0{,}3)^6 \\
  &= `r dbinom(4, 10, 0.3) %>% fm()`
\end{align*}
$$

* Gráfico:

```{r binom-plot, echo=FALSE}
p_nao_spam <- .3
size <- 10
x <- 0:size

spam <- tibble(
  X = x,
  p = dbinom(X, size, p_nao_spam)
)

grafico(
  spam, 
  paste0('Binom( X | n = ', size, ', p = ', p_nao_spam, ')'),
  scale_x_continuous(breaks = 0:10)
)
```

## No geral

* $X$ conta a quantidade de sucessos em um número fixo $n$ de provas de Bernoulli.

* As provas de Bernoulli são independentes e têm probabilidade fixa de sucesso $p$.

* $\text{Binom}(X = x \mid n, p) = {n \choose x} \cdot p^x \cdot (1 - p)^{n - x}$

* $x \in \{ 0, 1, 2, \ldots, n\}$

* Valor esperado:

  * Na verdade, $X$ é a soma de $n$ variáveis aleatórias independentes $X_1, \ldots, X_n$, cada uma delas com distribuição de Bernoulli com probabilidade de sucesso $p$ (e valor esperado $p$):
  
$$
  \begin{align*}
    E(X) &= E(X_1 + \cdots + X_n) \\ 
         &= E(X_1) + \cdots + E(X_n) \\
         &= p + \cdots + p \\
         &= np
  \end{align*}
$$
  
* Variância:

  * Como as variáveis $X_1, \ldots, X_n$ são independentes, a variância da soma é a soma das variâncias:

$$
  \begin{align*}
    \sigma^2(X) &= \sigma^2(X_1 + \cdots + X_n) \\ 
         &= \sigma^2(X_1) + \cdots + \sigma^2(X_n) \\
         &= p(1-p) + \cdots + p(1-p) \\
         &= np(1-p)
  \end{align*}
$$


## Em R

### Função de distribuição de probabilidade: $\text{Binom}(X = x \mid n, p)$ 

```{r grafico-dbinom, echo=FALSE}
n <- 10
x <- 0:n
p_sucesso <- .3

tabela <- tibble(
  X = x,
  p = dbinom(X, n, p_sucesso)
)

grafico(
  tabela, 
  paste0('Binom( X | n = ', n, ', p = ', p_sucesso, ' )'),
  scale_x_continuous(breaks = 0:10)
) +
  geom_col(
    data = tabela %>% filter(X == 4),
    aes(X, p),
    color = 'red',
    fill = 'red',
    width = .1
  ) +
  labs(
    subtitle = paste(
      'Em vermelho, dbinom(4, 10, 0.3) =', 
      dbinom(4, n, p_sucesso) %>% round(3)
    )
  )
```

* `dbinom(x, size, prob)`

* Voltando à Mega-Sena: para uma única pessoa, jogar é uma prova de Bernoulli, com probabilidade de sucesso de $1/50.063.860 = `r 1/50063860`$. Se você jogar $6$ números $10$ mil vezes --- duas vezes por semana, durante quase $100$ anos --- sua probabilidade de ganhar exatamente duas vezes é

```{r sena-binom}
p <- 1/50063860
vezes <- 1e4
dbinom(2, vezes, p)
```

* O gráfico desta distribuição é

```{r grafico-sena-binom, echo=FALSE}
n <- 1e4
x <- 0:n
p_sucesso <- 1/50063860

tabela <- tibble(
  X = x,
  p = dbinom(X, n, p_sucesso)
)

grafico(
  tabela, 
  paste0('Binom( X | n = ', fm(n), ', p = ', p_sucesso, ' )')
) 

```

* A probabilidade de jogar $10$ mil vezes e obter zero sucessos é

```{r zero-sucessos}
dbinom(0, n, p_sucesso)
```

### Função de distribuição acumulada: $\text{Binom}(X \leq q \mid n, p)$

```{r grafico-pbinom, echo=FALSE}
n <- 10
x <- 0:n
p_sucesso <- .3

tabela <- tibble(
  X = x,
  p = dbinom(X, n, p_sucesso)
)

grafico(
  tabela, 
  paste0('Binom( X | n = ', n, ', p = ', p_sucesso, ' )'),
  scale_x_continuous(breaks = 0:10)
) +
  geom_col(
    data = tabela %>% filter(X <= 4),
    aes(X, p),
    color = 'red',
    fill = 'red',
    width = .1
  ) +
  labs(
    subtitle = paste(
      'Em vermelho, pbinom(4, 10, 0.3) =', 
      pbinom(4, n, p_sucesso) %>% round(3)
    )
  )
```

* `pbinom(q, size, prob, lower.tail = TRUE)`

* Se você passar `lower.tail = FALSE`, a probabilidade calculada é $P(X>q \mid \text{size}, \text{prob})$.

```{r grafico-pbinom-right, echo=FALSE}
n <- 10
x <- 0:n
p_sucesso <- .3

tabela <- tibble(
  X = x,
  p = dbinom(X, n, p_sucesso)
)

grafico(
  tabela, 
  paste0('Binom( X | n = ', n, ', p = ', p_sucesso, ' )'),
  scale_x_continuous(breaks = 0:10)
) +
  geom_col(
    data = tabela %>% filter(X > 4),
    aes(X, p),
    color = 'red',
    fill = 'red',
    width = .1
  ) +
  labs(
    subtitle = paste(
      'Em vermelho, pbinom(4, 0.3, lower.tail = FALSE) =', 
      pbinom(4, n, p_sucesso, lower.tail = FALSE ) %>% round(3)
    )
  )
```

### Função quantil: dado um valor de $\text{Binom}(X \leq x \mid n, p)$, então $x = ?$

```{r grafico-qbinom, echo=FALSE}
n <- 10
x <- 0:n
p_sucesso <- .3

tabela <- tibble(
  X = x,
  p = dbinom(X, n, p_sucesso)
)

grafico(
  tabela, 
  paste0('Binom( X | n = ', n, ', p = ', p_sucesso, ' )'),
  scale_x_continuous(breaks = 0:10)
) +
  geom_col(
    data = tabela %>% filter(X <= 4),
    aes(X, p),
    color = 'red',
    fill = 'red',
    width = .1
  ) +
  labs(
    subtitle = paste(
      'A área em vermelho é', 
      pbinom(4, n, p_sucesso) %>% round(3)
    )
  ) +
  geom_text(
    mapping = aes(4, -.04, label = 'qbinom(0.85, 10, 0.3) = 4'),
    color = 'red',
    size = 5
  ) +
  geom_segment(
    mapping = aes(
      x = 4, 
      y = -.005, 
      xend = 4, 
      yend = -.025
    ),
    color = 'red'
  )

```

* `qbinom(p, size, prob)`

* Se você passar `lower.tail = FALSE`, o quantil calculado é $q$ tal que $P(X > q \mid \text{size}, \text{prob}) = p$:

```{r grafico-qbinom-right, echo=FALSE}
n <- 10
x <- 0:n
p_sucesso <- .3

tabela <- tibble(
  X = x,
  p = dbinom(X, n, p_sucesso)
)

grafico(
  tabela, 
  paste0('Binom( X | n = ', n, ', p = ', p_sucesso, ' )'),
  scale_x_continuous(breaks = 0:10)
) +
  geom_col(
    data = tabela %>% filter(X > 4),
    aes(X, p),
    color = 'red',
    fill = 'red',
    width = .1
  ) +
  labs(
    subtitle = paste(
      'A área em vermelho é', 
      pbinom(4, n, p_sucesso, lower.tail = FALSE) %>% round(3)
    )
  ) +
  geom_text(
    mapping = aes(4, -.04, label = 'qbinom(0.15, 10, 0.3, lower.tail = FALSE) = 4'),
    color = 'red',
    size = 5
  ) +
  geom_segment(
    mapping = aes(
      x = 4, 
      y = -.005, 
      xend = 4, 
      yend = -.025
    ),
    color = 'red'
  )

```

### Geração de números aleatórios

* `rbinom(n, size, prob)` retorna um vetor de `n` valores sorteados de uma distribuição $\text{Binom}(X \mid \text{size}, \text{prob})$.

* Vamos simular $100$ vezes o experimento de abrir $10$ mensagens e contar quantas delas não são *spam*:

```{r spam-sim-binom}
amostra <- rbinom(100, 10, .3)
amostra
```

* Média:

```{r media-spam-binom}
mean(amostra)
```

* Finalmente, vamos simular $100$ mil pessoas, cada uma jogando $10$ mil jogos da Mega-Sena e ver quantas ganharam pelo menos uma vez:

```{r sena-sim-binom}
n <- 1e5
p <- 1/50063860
size <- 1e4

resultados <- rbinom(n, size, p)
head(resultados, 1000)
```

```{r alguem-ganhou}
ganhadores <- resultados[resultados > 0]
ganhadores
length(ganhadores)
```

# Poisson

## Exemplo

* Em um caixa de um pequeno mercado, o número de clientes que chegam por minuto é, em média, $4$. 

* Vamos representar este número pela variável aleatória $X$, com suporte $\{ 0, 1, 2, 3, \ldots \}$.

* As chegadas dos clientes são independentes umas das outras.

* Se você dividir o tempo em intervalos menores do que um minuto, a média se mantém: $2$ clientes a cada $30$ segundos, $1$ cliente a cada $15$ segundos etc.

* Clientes diferentes não chegam ao caixa no mesmo instante.

* Com estas condições, e chamando o número médio de $\lambda = 4$, a probabilidade de que $10$ clientes cheguem ao caixa em um período de um minuto é dada por

$$
\begin{align*}
P(X = 10) &= \text{Poisson}(X = 10 \mid \lambda = 4) \\
          &= \frac{\lambda^{10}}{10!}e^{-\lambda} \\
          &= \frac{4^{10}}{10!}e^{-4} \\
          &= `r dpois(10, 4) %>% fm()`
\end{align*}
$$

* A probabilidade de que o caixa fique vazio durante um minuto inteiro é

$$
\begin{align*}
P(X = 10) &= \text{Poisson}(X = 0 \mid \lambda = 4) \\
          &= \frac{\lambda^{0}}{0!}e^{-\lambda} \\
          &= \frac{4^{0}}{0!}e^{-4} \\
          &= `r dpois(0, 4) %>% fm()`
\end{align*}
$$

* O gráfico (até $X = 20$) é

```{r pois-mercado, echo=FALSE}
x <- 0:20
lambda <- 4

tabela <- tibble(
  X = x,
  p = dpois(X, lambda)
)

tabela %>% 
  grafico(
    'Poisson( X | λ = 4 )'
  )
```



## No geral

* A distribuição de Poisson é um bom modelo para situações em que a variável aleatória $X$ conta o número de ocorrências de algum fenômeno em um intervalo de tempo fixo (ou em uma área ou volume de espaço): 

  * Carros passando em um cruzamento em uma hora,
  
  * Chamadas telefônicas chegando por minuto a uma central,
  
  * Partículas alfa emitidas por minuto por $1$Kg de um material radioativo,
  
  * Casos de uma doença detectados em cada Km$^2$ de uma cidade,
  
  * Erros de impressão por página em livros produzidos por uma editora.
  
* Teoricamente, $P(X=x)$ é maior que zero para qualquer $x$ natural; no mundo real, existem valores máximos que estas variáveis aleatórias podem assumir. Ainda assim, esta distribuição é uma boa aproximação. Por exemplo, a probabilidade de $40$ ou mais clientes chegarem ao nosso caixa de mercado em um minuto é de $`r ppois(39, 4, lower.tail = FALSE) %>% fm()`$.

* O valor esperado $E(X)$ e a variância $\sigma^2(X)$ são iguais a $\lambda$.


## Em R

### Exercício

Seguindo o estilo das explicações sobre a [distribuição geométrica](#em-r-2) e a [distribuição binomial](#em-r-3):

1. Gere gráficos com exemplos do uso de `dpois`.

1. Gere gráficos com exemplos do uso de `ppois`.

1. Gere gráficos com exemplos do uso de `qpois`.

1. Faça uma simulação usando `rpois`. Detalhe o exemplo do nosso pequeno mercado, que atende $4$ clientes por minuto:

   a. Gere uma amostra de números correspondendo a $1$ hora de funcionamento do caixa.
   
   a. Escreva uma função em R para processar esta amostra e retornar um vetor com a quantidade de clientes na fila ao final de cada minuto (de $1$ a $60$). Lembre-se de que o caixa processa $4$ clientes por minuto.
   
   a. Agora gere uma amostra de números correspondendo a $1$ hora de funcionamento do caixa, com uma média de $5$ clientes chegando por minuto.
   
   a. Use a função que você escreveu para processar esta amostra e retornar um vetor com a quantidade de clientes na fila a cada minuto (de $1$ a $60$), *supondo que o caixa ainda processa só $4$ clientes por minuto*.
   

## Aproximação da Binomial pela Poisson

* Um fabricante de carros descobre que $1$ em cada $2.500$ carros que ele produz tem um defeito.

* Qual a probabilidade de achar $4$ carros com defeito em uma amostra de $6.000$ carros?

* Vamos usar $\text{Binom}\left(X \;\middle\vert\;n = 6.000, p = \frac{1}{2.500}\right)$:

```{r carros-binom}
prob <- 1/2500
size <- 6000
x <- 4
dbinom(x, size, prob)
```

* Mas, e se modelarmos o problema com Poisson em vez da Binomial?

* Uma das condições para usar Poisson é que a média seja constante. Para $6.000$ carros, a média de defeitos é $\frac{6.000}{2.500} = `r fm(6000/2500)`$.

* Vamos usar, então, $\text{Poisson}\left(X \;\middle\vert\; \lambda = `r fm(6000/2500)` \right)$:

```{r}
lambda <- 6000/2500
x <- 4
dpois(x, lambda)
```

* Gráfico:

```{r pois-binom-aprox, echo=FALSE}
x <- 0:10
tabela <- tibble(
  X = x,
  b = dbinom(X, size, prob),
  p = dpois(X, lambda)
)

tabela %>% 
  ggplot() +
    geom_point(
      aes(x = X, y = b, color = 'Binomial'),
      size = 4,
      alpha = .5
    ) +
    geom_point(
      aes(x = X, y = p, color = 'Poisson'),
      size = 1
    ) +
    scale_x_continuous(breaks = 0:10) +
    labs(
      title = 'Comparação:  Binom( X | n = 6.000, p = 1/2.500 )  e  Poisson( X | λ = 2,4 )',
      y = NULL,
      color = NULL
    )

```

* Para valores grandes de $n~(6.000)$ e pequenos de $p~(1/2.500)$, a Binomial pode ser aproximada pela Poisson --- desde que você calcule a média $\lambda$, como fizemos.

* A vantagem é que, diferente da Binomial, a Poisson não exige o cálculo do valor de $n \choose x$, que pode ser inviável mesmo com um computador.

::: {.rmdimportant}

#### Por quê? {-}

O exemplo da quantidade de emissões de partículas alfa por minuto por uma massa fixa de material radioativo mostra uma relação fundamental entre as duas distribuições:

  * Do ponto de vista de Poisson, sabemos a média de emissões por minuto do material, sem levar em consideração o comportamento de cada átomo.
  
  * Do ponto de vista da Binomial, o material é composto por um número enorme de átomos ($n$ é grande!), cada átomo com uma probabilidade fixa e muito baixa ($p$ pequeno!) de emitir uma partícula alfa no período de um minuto.

:::


# Funções para distribuições em R

A esta altura, você já entendeu como funcionam as funções do R para distribuições discretas de probabilidade. Para uma distribuição de nome `DISTRIB`, as funções são as seguintes (`...` representam os parâmetros da distribuição):

* `dDISTRIB(x, ...)`: retorna a probabilidade $P(X = x)$.

* `pDISTRIB(q, ...)`: retorna a probabilidade $P(X \leq q)$ --- ou a probabilidade $P(X > q)$ se `lower.tail = FALSE`.

* `qDISTRIB(p, ...)`: retorna o maior valor $q$ tal que $P(X = q) \leq p$ --- ou o menor valor $q$ tal que $P(X = q) > p$ se `lower.tail = FALSE`.

* `rDISTRIB(n, ...)`: retorna um vetor com $n$ valores sorteados de acordo com a distribuição.


# Jardim zoológico de distribuições

Para sua diversão: https://ben18785.shinyapps.io/distribution-zoo/






























<div style="height: 1000px"></div>


