---
title: 'Testes de hipóteses para a média'
subtitle: 'Probest'
author: 'fnaufel'
email: 'https://fnaufel.github.io/'
date: ' (v. `r format(Sys.Date(), "%d/%m/%Y")`)'
lang: 'pt'
# TODO: include LaTeX fields
output: 
  html_document:
    theme: readable
           # https://bootswatch.com/3/readable/
    highlight: tango
    css: styles.css
    toc: true
    toc_depth: 2
    # toc_float: true
    number_sections: true
    fig_caption: true
    df_print: paged
    self_contained: true
    code_download: true
    # code_folding: show
    # keep_md: true
    # includes:
    #   in_header: header.html
    #   before_body: doc_prefix.html
    #   after_body: doc_suffix.html
---

```{r setup, include=FALSE}
library(knitr)

opts_chunk$set(
  echo = TRUE, 
  # collapse = TRUE,
  # cache = TRUE,
  out.width = "75%",
  fig.align = 'center',
  fig.width = 6,
  fig.show = "hold"
)

options(dplyr.print_min = 6, dplyr.print_max = 6)

# Supress crayon output
options(crayon.enabled = FALSE)

# Useful libraries
library(glue)
library(patchwork)
library(latex2exp)
library(kableExtra)

# For nice dataframe summaries
library(summarytools)
st_options(
  plain.ascii = FALSE,
  dfSummary.varnumbers = FALSE,
  dfSummary.style = 'grid',
  dfSummary.graph.magnif = .75
)

# Tidy!
library(tidyverse)

# Sober theme for ggplot
theme_set(
  theme_linedraw() +                         # Set simple theme for ggplot
    theme(                                   # with some tweaks
      axis.title.y.left = element_text(
         angle = 0,                          # Never rotate y axis title
         margin = margin(r = 20),            # Separate y axis title a little 
         vjust = .5                          # Leave y axis title in the middle
      ),
      axis.title.x.bottom = element_text(
         margin = margin(t = 20)             # Separate x axis title a little 
      ),
      axis.line = element_blank(),           # No axis lines
      panel.border = element_blank(),        # No frame
      panel.grid.minor = element_blank()     # No grid minor lines
    )
)

# Avoid scientific notation and use a comma as decimal separator
options(
  scipen = 15,
  OutDec = ','
)

# Format a number with thousand separators (default point)
# and decimal comma enclosed in curly braces for LaTeX printing.
# CAREFUL: if called outside math mode, will print the braces!
fm <- function(x, big = '.', decimal = '{,}') {
  if (!is.numeric(x)) {
    x
  } else {
    prettyNum(x, big.mark = big, decimal.mark = decimal)
  }

}

knitr::knit_hooks$set(inline = fm)


# To center the results of a chunk (image, video etc.)
# Usage: 
#         out.extra=center()
#         
center <- function(){
  
  if (is_html_output()) {
    'class="center"'
  }
  
}


# To embed YT videos in HTML and the link (centered) in LaTeX
embed_yt <- function(code) {

  if (is_html_output()) {
    include_url(
      paste0(
        'https://www.youtube.com/embed/',
        code
      )
    )
  } else {
    cat(
      paste0(
        '```{=latex}\n',
        '\\begin{center} \\url{https://youtu.be/',
        code,
        '} \\end{center}\n',
        '```'
      )
    )
  }
  
}

```

```{js javascript-init, echo=FALSE}

// Make off-site links open in a new window/tab
function changeTargets() {
  $("a").attr(
    "target", function() {
      // Load local links locally
      if (this.host == location.host) return "_self"
      // Load off-site links in a new window
      else return "_blank";
    }
  );
}

// Execute when document is ready
$(
  changeTargets
)
```


# Exemplo: duração da gestação { #gest }

```{r valores0, echo=FALSE}
xbar <- 275
σ <- 10
n <- 25
ep <- σ / sqrt(n)
m0 <- 280
dif <- abs(m0 - xbar)
```

::: {.rmdbox}

* O tempo de gestação em seres humanos segue a distribuição normal, com média $\mu = `r m0`$ dias e desvio padrão $\sigma = `r σ`$\ dias.

* Em uma amostra de $n = `r n`$ bebês nascidos em uma clínica, o tempo médio de gestação foi de $\bar x = `r xbar`$ dias.

* Esta amostra é evidência de que a duração média da gestação humana é *diferente de* $`r m0`$ dias?

:::

## Hipóteses

* A hipótese de nulidade diz que a duração média da gestação é de $`r m0`$ dias:

  $$
  H_0 : \mu = `r m0`
  $$

* A hipótese altermativa diz que duração média da gestação é diferente de $`r m0`$ dias:

  $$
  H_A : \mu \neq `r m0`
  $$


## Condições

* Verifique que as condições de independência, aleatoriedade, representatividade e tamanho da amostra são satisfeitas.

* Como a distribuição da população é normal, podemos aceitar $n = `r n`$.


## Valores

* Tamanho da amostra: $n = `r n`$

* Média amostral: $\bar x = `r xbar`$

* Hipótese de nulidade: $H_0 : \mu = `r m0`$

* Hipótese alternativa: $H_A : \mu \neq `r m0`$

* Nível de significância: $\alpha = 0{,}05$


## O valor $p$ e a conclusão

* Como a hipótese alternativa envolve "$\neq$", [o teste é bilateral]{.hl}.

* [Já sabemos $\sigma$ (o desvio padrão populacional)]{.hl}. Não precisamos do desvio padrão amostral.
* [A distribuição amostral vai ser a normal]{.hl} com média $\mu = `r m0`$ e desvio padrão

  $$
  EP = \frac{\sigma}{\sqrt{n}} = \frac{`r σ`}{\sqrt{`r n`}} = `r ep`
  $$


* Usando esta distribuição amostral, calculamos a probabilidade de obter uma amostra como a que obtivemos (com a média amostral $`r dif`$ dias [menor ou maior]{.hl} que a média suposta por $H_0$) ou mais extrema.

* O valor $p$ vai ser esta probabilidade.

    ```{r graf-gest, echo=FALSE}
    m_min <- 270
    m_max <- 290
    m_direita <- m0 + (m0 - xbar)
    
    brks <- c(m_min, xbar, m0, m_direita, m_max)
    
    ggplot() +
      stat_function(
        fun = dnorm,
        args = c(m0, ep),
        xlim = c(m_min, m_max)
      ) +
      stat_function(
        fun = dnorm,
        args = c(m0, ep),
        xlim = c(m_min, xbar),
        fill = 'red',
        alpha = .5,
        geom = 'area'
      ) +
      stat_function(
        fun = dnorm,
        args = c(m0, ep),
        xlim = c(m_direita, m_max),
        fill = 'red',
        alpha = .5,
        geom = 'area'
      ) +
      scale_x_continuous(
        breaks = brks
      ) +
      labs(
        y = NULL
      )
    ```

* Calculando em R:

    ```{r}
    <<valores0>>
    valor_p <- pnorm(xbar, m0, ep) +
      pnorm(m0 + dif, m0, ep, lower.tail = FALSE)
    valor_p
    ```

* Este valor é menor do que $\alpha = 0{,}05$. [Logo, nossa amostra é evidência para rejeitar a hipótese de nulidade neste nível de significância]{.hl}. 

* Pode parecer surpreendente que $`r dif`$ dias façam tanta diferença assim. O problema é que o desvio padrão da população é relativamente baixo: $`r σ`$ dias. A variação é pequena. Por isso a diferença entre a média amostral e a média afirmada em $H_0$ é significativa.

* Visto de outro modo: como $\sigma$ é um valor pequeno, o erro padrão (i.e., o desvio padrão da distribuição amostral) também é pequeno; a distribuição amostral, vista na figura acima, é bem estreita, com boa parte da probabilidade bem próxima da média.


## Em R

* Vamos carregar um pacote que implementa o teste z:

    ```{r message=FALSE}
    library(BSDA)
    ```

* Esta função recebe o resumo (*summary*) da amostra:

    ```{r ztest}
    zsum.test(
      mean.x = xbar, 
      sigma.x = σ, 
      n.x = n,
      alternative = 'two.sided',
      mu = m0
    )
    ```


# Exemplo: salmões novamente

```{r echo=FALSE, message=FALSE}
salmoes <- read_csv('Dados/Farmed_Salmon.csv') %>% 
  select(location = Location, mirex = Mirex) %>% 
  filter(!is.na(mirex))
```

```{r valores1, echo=FALSE}
xbar <- mean(salmoes$mirex)
s <- sd(salmoes$mirex)
n <- length(salmoes$mirex)
ep <- s / sqrt(n)
m0 <- 0.08
t0 <- (xbar - m0) / ep
```

::: {.rmdbox}

* Numa amostra de $150$ salmões, foi medida a concentração do contaminante [*mirex*](https://en.wikipedia.org/wiki/Mirex), um inseticida banido pela [Convenção de Estocolmo](https://pt.wikipedia.org/wiki/Conven%C3%A7%C3%A3o_de_Estocolmo).

* As concentrações (em ppm) estão resumidas na tabela abaixo.

  ```{r echo=FALSE}
  salmoes
  ```

* A média foi $\overline x = `r xbar`$ppm.

* O desvio padrão *amostral* foi $s = `r s`$ppm.

* Não sabemos o desvio padrão *populacional*.

* Alguém nos diz que a concentração máxima de mirex permitida é de $`r m0`$ppm.

* Esta amostra é evidência de que a concentração máxima foi ultrapassada?

:::


## Hipóteses

* A hipótese de nulidade diz que a concentração é a máxima permitida ou menor:

  $$
  H_0 : \mu \leq `r m0`
  $$

* A hipótese altermativa diz que a concentração máxima foi ultrapassada:

  $$
  H_A : \mu > `r m0`
  $$


## Condições

* Verifique que as condições de independência, aleatoriedade, representatividade e tamanho da amostra são satisfeitas.

* Se precisar, reveja o vídeo sobre intervalos de confiança para a média, onde este exemplo também aparece.


## Valores

* Tamanho da amostra: $n = `r n`$

* Média amostral: $\bar x = `r xbar`$

* Hipótese de nulidade: $H_0 : \mu \leq `r m0`$

* Hipótese alternativa: $H_A : \mu > `r m0`$

* Nível de significância: $\alpha = 0{,}05$


## O valor $p$ e a conclusão

* Como não sabemos $\sigma$ (o desvio padrão populacional), [vamos usar $s$ (o desvio padrão amostral)]{.hl}.

* Com isto, [a distribuição amostral das médias será a distribuição $t$]{.hl}, com $n - 1 = `r n - 1`$ graus de liberdade.

* Mas, [como a distribuição $t$ tem média $0$, precisamos padronizar a nossa média amostral]{.hl}: subtrair a média que $H_0$ diz ser a verdadeira ($\mu_0 = `r m0`$) e dividir pelo erro padrão:

  $$
  t_0 = \frac{\bar x - \mu_0}{EP}
  $$

* O erro padrão, como vimos nas aulas sobre intervalos de confiança, é 

  $$
  EP = \frac{s}{\sqrt{n}} = \frac{`r s`}{\sqrt{`r n`}} = `r ep`
  $$

* Isto nos dá

  $$
  t_0 = \frac{\bar x - \mu_0}{EP} = \frac{`r xbar` - `r m0`}{`r ep`} = `r t0`
  $$

* Como a hipótese alternativa envolve "$>$" e não "$\neq$", [o teste é unilateral]{.hl}.

* O valor $p$ é a probabilidade de a [média amostral padronizada]{.hl} ser maior do que $t_0$:

    ```{r echo=FALSE}
    brks <- c(seq(-4, 4, 2), t0 %>% round(3))
    xmin <- -4
    xmax <- 4
    
    ggplot() +
      stat_function(
        fun = dt,
        args = n - 1,
        xlim = c(xmin, xmax)
      ) +
      stat_function(
        fun = dt,
        args = n - 1,
        xlim = c(t0, xmax),
        fill = 'red',
        alpha = .5,
        geom = 'area'
      ) +
      scale_x_continuous(
        breaks = brks
      ) +
      labs(
        y = NULL
      )
    ```

* Este valor pode ser calculado em R (os valores da amostra estão em `salmoes$mirex`):

    ```{r}
    <<valores1>>
    valor_p <- pt(t0, n - 1, lower.tail = FALSE)
    valor_p
    ```

* Conclusão: [como o valor $p$ é menor do que $\alpha$, rejeitamos a hipótese de nulidade.]{.hl} Com este nível de significância, a amostra é evidência de que a contaminação é maior do que a permitida.


## Em R

```{r}
t.test(
  salmoes$mirex, 
  alternative = 'greater',
  mu = m0
)
```



# Relação entre testes e IC

* Intervalos de confiança e testes de hipóteses são [duas maneiras de enxergar a mesma inferência]{.hl}.

* Lembre-se do [exemplo sobre o tempo de gestação](#gest):

    ```{r echo=FALSE}
    <<valores0>>
    <<graf-gest>>
    ```

    ```{r}
    zt <- zsum.test(
      mean.x = xbar, 
      sigma.x = σ, 
      n.x = n,
      alternative = 'two.sided',
      mu = m0
    )
    
    zt
    ```

    ```{r echo=FALSE}
    ic <- zt$conf.int[1:2]
    ```

* Mantenha fixa a nossa amostra de $`r n`$ gestações.

* A hipótese de nulidade [foi rejeitada]{.hl} com $\alpha = 0{,}05$ porque o valor que ela "defendia" ($`r m0`$) estava [fora do intervalo de confiança]{.hl} de $1 - \alpha = 0{,}95$.

* Reciprocamente, mantendo $\alpha = 0{,}05$, qualquer hipótese de nulidade que [não for rejeitada]{.hl} vai "defender" um valor [dentro do intervalo de confiança]{.hl} (entre $`r ic[1]`$ e $`r ic[2]`$).

* Experimente rodar a função `zsum.test` com diferentes valores de `mu` para verificar que isto acontece.


# Explorando tudo interativamente (com outro app)

* https://rpsychologist.com/pvalue/


# Exercícios

## Gestação

* No [exemplo](#gest), mude a hipótese alternativa para

  $$
  H_A : \mu < `r m0`?
  $$

  * Sem refazer os cálculos, você consegue dizer qual é o novo valor $p$? Compare-o com o valor $p$ original.
  
  * A hipótese de nulidade continuaria sendo rejeitada?

  * O que mudaria na chamada da função `zsum.test`?
  

## Salmões

* Qual seria o valor $p$ se a média amostral tivesse sido $0{,}08$ppm?

* Qual seria o valor $p$ se as hipóteses fossem

  $$
  \begin{align*}
  H_0 &: \mu = 0{,}08 \\
  H_A &: \mu \neq 0{,}08 
  \end{align*}
  $$

  e a média amostral tivesse sido $0{,}08$ppm?

* Quando o valor $p$ é $0$?


## Testes e IC

* O que acontece com o intervalo de confiança quando o teste de hipótese é unilateral?

* Já que intervalos de confiança e testes de hipóteses contêm a mesma informação, qual dos dois procedimentos você acha mais intuitivo? Mais fácil de executar? Mais fácil de apresentar a um leigo?


## App

* Entre em https://rpsychologist.com/pvalue/

* No "painel de controle", deixe `sample dist. statistic` (estatística da distribuição amostral) em `Mean` (média). Com isto, a curva de baixo vai mostrar a distribuição amostral das médias.

* Qual o efeito, sobre a distribuição amostral, de aumentar o tamanho da amostra? Por quê?

* Defina o tamanho da amostra como $9$.

* O app está configurado para o seguinte teste:

  $$
  \begin{align*}
  H_0 &: \mu = 100 \\
  H_A &: \mu \neq 100 
  \end{align*}
  $$

* [Primeira situação: a hipótese de nulidade é verdadeira.]{.hl}

  1. Faça o que você deve fazer para que, no app, $H_0$ seja verdadeira.  
     Dica: a distribuição populacional "verdadeira" é representada pela curva de cima.
  
  1. Retire $200$ amostras de $9$ elementos cada, apertando quatro vezes o botão `+50`.
  
  1. Quantas das $200$ bolinhas são azuis? O que elas significam em termos de médias amostrais? Qual a relação delas com $\alpha$?
  
  1. Mude `sample dist. statistic` para `Z`. 
  
  1. O que significam os novos rótulos no eixo horizontal da distribuição amostral?
  
  1. O que significam as linhas pontilhadas verticais? Em que valores do eixo horizontal elas estão?
  
  1. Se o app nos deixasse mudar essas linhas pontilhadas de posição (o app não deixa), o que isto significaria?
  
  1. Mude `sample dist. statistic` para `p-value`. Agora, as $200$ amostras aparecem distribuídas de acordo com seus valores $p$.
  
  1. O que significam as bolinhas azuis?
  
  1. O que significam as bolinhas vermelhas?
  
  1. Com $H_0$ verdadeira, como os valores $p$ das $200$ amostras estão distribuídos?
  
* [Segunda situação: a hipótese de nulidade é falsa.]{.hl}

  1. Apague as amostras, clicando em `CLEAR`.

  1. Mude `sample dist. statistic` para `mean`. 
  
  1. Defina o tamanho da amostra como $9$.

  1. Faça o que você deve fazer para que a média populacional passe a ser [aproximadamente $110$]{.hl}, tornando $H_0$ falsa.

  1. Retire $200$ amostras de $9$ elementos cada, apertando quatro vezes o botão `+50`.
  
  1. Qual fração aproximada das $200$ bolinhas são azuis? O que elas significam em termos de médias amostrais? Qual a relação delas com $1 - \beta$ (a potência)?
  
  1. Você pode alterar o tamanho das amostras agora, e o app vai atualizar as figuras magicamente. Qual deve ser o valor de $n$ para que a potência ultrapasse $0{,}8$?

  1. Mude `sample dist. statistic` para `p-value`.
  
  1. O que significam as bolinhas azuis?
  
  1. O que significam as bolinhas vermelhas?
  
  1. Com $H_0$ falsa, como os valores $p$ das $200$ amostras estão distribuídos?
  
* [Terceira situação: a hipótese de nulidade é falsa, mas não muito.]{.hl}

  1. Apague as amostras, clicando em `CLEAR`.

  1. Faça o que você deve fazer para que a média populacional passe a ser [aproximadamente $105$]{.hl}, tornando $H_0$ falsa, mas com uma diferença menor para a média verdadeira.
  
  1. Refaça os passos restantes da segunda situação.
  
  1. Comente os resultados.

* [Quarta situação: a hipótese de nulidade é falsa, e muito.]{.hl}

  1. Apague as amostras, clicando em `CLEAR`.

  1. Faça o que você deve fazer para que a média populacional passe a ser [aproximadamente $120$]{.hl}, tornando $H_0$ falsa, com uma diferença muito grande para a média verdadeira.
  
  1. Refaça os passos restantes da segunda situação.
  
  1. Comente os resultados.

  
* **Desafio:** 

  * A curva da parte superior da página, de onde "pingam" as médias amostrais, é uma distribuição normal. 
  
  * Durante os exercícios acima, você descobriu como alterar a média dessa normal.
  
  * Você consegue calcular o desvio padrão dessa normal?  
    Dica: considere a fórmula que dá o erro padrão da distribuição amostral (a curva de baixo).




<div style='height: 1000px'></div>
