---
title: 'Visualização (cont.)'
subtitle: 'ProbEst'
author: 'fnaufel'
email: 'https://fnaufel.github.io/'
date: '`r format(Sys.Date(), "%d/%m/%Y")`'
lang: 'pt'
output: 
  html_document:
    theme: readable
           # https://bootswatch.com/3/readable/
    highlight: tango
    css: file:///home/fnaufel/RMarkdown/Template01/styles.css
    toc: true
    toc_depth: 3
    number_sections: true
    fig_width: 7
    fig_height: 5
    fig_caption: true
    self_contained: true
---

```{r setup, include=FALSE}
knitr::opts_chunk$set(echo = TRUE, fig.align = 'center')

# library(gt)

library(summarytools)
st_options(
  plain.ascii = FALSE,
  dfSummary.varnumbers = FALSE,
  dfSummary.style = 'grid',
  dfSummary.graph.magnif = .75
)

library(tidyverse)
theme_set(
  theme_linedraw() +                         # Set simple theme for ggplot
    theme(                                   # with some tweaks
      axis.title.y.left = element_text(
         angle = 0,                          # Never rotate y axis title
         margin = margin(r = 20),            # Separate y axis title a little
         vjust = .5                          # Leave y axis title in the middle
      ),
      axis.title.x.bottom = element_text(
         margin = margin(t = 20)             # Separate x axis title a little
      ),
      axis.line = element_blank(),           # No  axis lines
      panel.border = element_blank(),        # No frame
      panel.grid.minor = element_blank()     # No grid minor lines
    )
)

```

```{js javascript-init, echo=FALSE}

// Make off-site links open in a new window/tab
function changeTargets() {
  $("a").attr(
    "target", function() {
      // Load local links locally
      if (this.host == location.host) return "_self"
      // Load off-site links in a new window
      else return "_blank";
    }
  );
}

// Execute when document is ready
$(
  changeTargets
)
```


# Gráficos de barras e de colunas

## Dataset

```{r tabelas}
HairEyeColor
```

```{r df}
df_orig <- as.data.frame(HairEyeColor) %>% 
  uncount(Freq) %>% 
  as_tibble()

df_orig %>% dfSummary() %>% print(method = 'render')
```

```{r traducao}
cabelo <- c(
  'Brown' = 'Castanhos',
  'Blond' = 'Louros',
  'Black' = 'Pretos',
  'Red' = 'Ruivos'
)

olhos <- c(
  'Brown' = 'Castanhos',
  'Blue' = 'Azuis',
  'Hazel' = 'Avelã',
  'Green' = 'Verdes'
)

sexo <- c(
  'Male' = 'Homem',
  'Female' = 'Mulher'
)

df <- df_orig %>% 
  transmute(
    Cabelos = cabelo[Hair],
    Olhos = olhos[Eye],
    Sexo = sexo[Sex]
  )

```

```{r sumario-df}
df %>% dfSummary() %>% print(method = 'render')
```

```{r bar}
df %>% 
  ggplot(aes(x = Cabelos)) +
    geom_bar()
```

```{r bar-ordenado}
df %>% 
  ggplot(aes(x = fct_infreq(Cabelos))) +
    geom_bar()
```

```{r bar-stacked}
df %>% 
  ggplot(aes(x = fct_infreq(Cabelos), fill = Sexo)) +
    geom_bar()
```

```{r bar-novas-cores}
df %>% 
  ggplot(aes(x = fct_infreq(Cabelos), fill = Sexo)) +
    geom_bar() +
    scale_fill_discrete(type = c('blue', 'red'))
```

```{r bar-flip}
df %>% 
  ggplot(aes(x = fct_infreq(Cabelos), fill = Sexo)) +
    geom_bar() +
    scale_fill_discrete(type = c('blue', 'red')) +
    coord_flip()
```

```{r bar-dodge}
df %>% 
  ggplot(aes(x = fct_infreq(Cabelos), fill = Sexo)) +
    geom_bar(position = 'dodge') +
    scale_fill_discrete(type = c('blue', 'red'))
```


```{r bar-olhos}
df %>% 
  ggplot(aes(x = fct_infreq(Cabelos), fill = Olhos)) +
    geom_bar() +
    scale_fill_discrete(type = c('#908050', 'blue', 'brown', 'green'))
```

```{r bar-olhos-dodge}
df %>% 
  ggplot(aes(x = fct_infreq(Cabelos), fill = Olhos)) +
    geom_bar(position = 'dodge') +
    scale_fill_discrete(type = c('#908050', 'blue', 'brown', 'green'))
```


```{r bar-facet}
df %>% 
  ggplot(aes(x = fct_infreq(Cabelos), fill = Olhos)) +
    geom_bar(position = 'dodge') +
    scale_fill_discrete(type = c('#908050', 'blue', 'brown', 'green')) +
    facet_wrap(~Sexo) +
    labs(
      title = 'Cores de cabelos e olhos por sexo',
      y = NULL,
      x = 'Cabelos'
    )
```

```{r por-cabelo}
df %>% 
  ggplot(aes(x = Sexo, fill = fct_infreq(Olhos))) +
    geom_bar(position = 'dodge') +
    facet_wrap(~Cabelos, labeller = label_both) +
    scale_fill_discrete(type = c('brown', 'blue', '#908050', 'green')) +
    labs(
      x = NULL,
      y = NULL,
      fill = 'Olhos',
      title = 'Cor dos olhos e sexo por cor dos cabelos'
    )
```

## *Dataframe* já contendo os totais

```{r df_tot}
df_tot <- df %>% 
  count(Sexo, Cabelos, Olhos)

df_tot
```

```{r geom_col}
df_tot %>% 
  ggplot(aes(x = Cabelos, y = n)) +
    geom_col()
```


# Gráficos de linha e séries temporais

## Dataset

```{r fones}
fones <- WorldPhones %>% 
  as_tibble(rownames = 'Ano') %>% 
  mutate(Ano = as.numeric(Ano))

fones
```

```{r long}
fones_long <- fones %>% 
  pivot_longer(
    cols = -Ano,
    names_to = 'Região',
    values_to = 'n'
  )

fones_long
```

```{r line}
fones_long %>% 
  ggplot(aes(x = Ano, y = n, group = Região, color = Região)) +
    geom_line() +
    scale_x_continuous(breaks = 1951:1961)
```

```{r line-cores-ordem}
fones_long %>% 
  ggplot(
      aes(
        x = Ano, 
        y = n, 
        group = Região, 
        color = fct_rev(fct_reorder(Região, n))
      )
  ) +
    geom_line() +
    scale_x_continuous(breaks = 1951:1961) +
    labs(
      color = 'Região',
      y = '',
      x = NULL,
      title = 'Quantidade de aparelhos de telefone por ano, por região'
    )
```

```{r line2}
fones_long %>%
  filter(Região %in% c('S.Amer', 'Oceania')) %>% 
  ggplot(aes(x = Ano, y = n, group = Região, color = Região)) +
    geom_line() +
    scale_x_continuous(breaks = 1951:1961)
```

```{r}
library(tsibble)
?`tsibble-package`
```


# Referências sobre visualização e R

Todos os livros abaixo estão disponíveis, com acesso livre, na internet.

## Em português

* Sillas Gonzaga, *Introdução a R para Visualização e Apresentação de Dados*,
http://sillasgonzaga.com/material/curso_visualizacao/index.html

* Allan Vieira de Castro Quadros, *Introdução à Análise de Dados em R utilizando Tidyverse*, https://allanvc.github.io/book_IADR-T/

* Paulo Felipe de Oliveira, Saulo Guerra, Robert McDonnel, *Ciência de Dados com R – Introdução*, https://cdr.ibpad.com.br/index.html

* Curso R, *Ciência de Dados em R*, https://livro.curso-r.com/


## Em inglês

* Chester Ismay, Albert Y. Kim, *A ModernDive into R and the Tidyverse*, https://moderndive.com/

* Garrett Grolemund, Hadley Wickham, *R for Data Science*, https://r4ds.had.co.nz/
