---
title: 'Testes de hipóteses para proporções'
subtitle: 'ProbEst'
author: 'fnaufel'
email: 'https://fnaufel.github.io/'
date: ' (v. `r format(Sys.Date(), "%d/%m/%Y")`)'
lang: 'pt'
output: rmdformat::fnaufel_rmd_format
# To install this format, enter
#   install.packages("devtools")
#   devtools::install_github("fnaufel/rmdformat")
---

```{r setup, include=FALSE}
library(knitr)

opts_chunk$set(
  echo = TRUE, 
  # collapse = TRUE,
  # cache = TRUE,
  out.width = "90%",
  fig.align = 'center',
  fig.width = 7,
  fig.show = "hold"
)

# Supress crayon output
options(crayon.enabled = FALSE)

options(
  # Avoid scientific notation
  scipen = 15,
  # Use a comma as decimal separator
  OutDec = ',',
  # Number of decimal digits for numbers produced by inline R code
  fmdigits = 2
)

# Useful libraries
library(glue)
library(patchwork)
library(latex2exp)
library(kableExtra)
options(knitr.kable.NA = '')

# For nice dataframe summaries
library(summarytools)
st_options(
  plain.ascii = FALSE,
  dfSummary.varnumbers = FALSE,
  dfSummary.style = 'grid',
  dfSummary.graph.magnif = .75
)

# Tidy!
library(tidyverse)

# Useful functions provided by the rmdformat package
# 
# Execute 
# 
#   cat(system.file("rmarkdown/resources/common.R", package = "rmdformat"))
# 
# to see the location of the file
source(
  system.file(
    "rmarkdown/resources/common.R",
    package = "rmdformat"
  )
)
```



# Exemplo: proporção de bebês do sexo masculino { #ex1 }

::: {.rmdbox}

* Um [estudo de 1994 feito em Punjab, na Índia](https://www.bmj.com/content/309/6964/1259.full), relata que $56{,}9\%$ dos $550$ bebês nascidos em um ano em uma maternidade da região eram do sexo masculino.

* Segundo estudos anteriores, $51{,}7\%$ dos bebês nascidos por ano nessa região são meninos.

* Agora que a população tem acesso a exames que determinam o sexo do feto durante a gravidez, existem suspeitas de que fetos do sexo feminino estão sendo abortados pelos pais, por motivos culturais.

* A evidência é suficiente para afirmar que a proporção de bebês meninos na maternidade do estudo é maior do que a proporção da região? 

:::


## Hipóteses

* Um teste de hipóteses sempre vai ter [duas hipóteses]{.hl}.

* A primeira hipótese é a apresentada como "padrão". Esta é a hipótese que vai ser "desafiada". O nome técnico para esta hipótese é [hipótese de nulidade]{.hl}, ou [hipótese nula]{.hl}. [A hipótese de nulidade sempre envolve uma igualdade.]{.hl} e costuma ser chamada $H_0$. No exemplo,
  
  $$
  H_0 : p = 0{,}517
  $$
    
  Ou seja, a proporção de meninos nascidos na maternidade do estudo é de $51{,}7\%$, como no restante da região.
    
* A segunda hipótese, chamada [hipótese alternativa]{.hl}, contradiz de alguma maneira a hipótese de nulidade. No exemplo, vamos trabalhar com
  
  $$
  H_A : p > 0{,}517
  $$
    
  Ou seja, a verdadeira proporção de meninos nascidos na maternidade do estudo é maior que $51{,}7\%$.
  
  
## Condições

* O teste de hipóteses também se baseia no TCL. 

* Precisamos verificar as condições:

  1. [Independência:]{.hl} os sexos dos bebês são independentes entre si? Vamos supor que sim.
  
  1. [Amostra aleatória e representativa:]{.hl} a amostra são os $550$ bebês nascidos na maternidade em questão. Não vamos poder generalizar nossas conclusões para outras maternidades, nem outras regiões. Na verdade, [a população consiste em todos os bebês nascidos nessa maternidade, nesse e em outros anos.]{.hl} Vamos supor que os números desse ano são compatíveis com os números de outros anos.
  
  1. [Tamanho da amostra:]{.hl} temos mais do que $30$ elementos, e a amostra é menor do que $10\%$ da população.
  
  1. [Quantidades de sucessos e fracassos potenciais:]{.hl} considerando meninos como sucesso, a hipótese de nulidade diz que deveria haver $550 \times 0{,}517 = `r (550 * .517) %>% fm()`$ sucessos e $550 \times 0{,}483 = `r (550 * .483) %>% fm()`$ fracassos na amostra, mais do que os $10$ exigidos.
  

## Valores

```{r valores, echo=FALSE}
n <- 550
p_chapeu <- 0.569
p0 <- 0.517
ep <- sqrt(p0 * (1 - p0) / n)
```

* Tamanho da amostra: $n = 550$

* Proporção amostral: $\hat p = `r p_chapeu %>% fm()`$

* Hipótese de nulidade: $H_0 : p = 0{,}517$

* Hipótese alternativa: $H_A : p > 0{,}517$

* Nível de confiança: como com os intervalos de confiança, escolhemos $0{,}95$. Mas, em testes de hipóteses, trabalhamos com $1 - 0{,}95 = 0{,}05$ e chamamos este valor de [nível de significância, escrito $\alpha = 0{,}05$.]{.hl}


## Estratégia

* [Sempre começamos supondo que $H_0$ é verdadeira.]{.hl} No exemplo, isto significa supor que $p = 0{,}517$.

* Com isso, [construímos a distribuição amostral de $\hat p$, que vai ter como média o valor suposto de $p$.]{.hl}

* Usando esta distribuição amostral, [calculamos a probabilidade de obter uma amostra como a que obtivemos]{.hl} (com $\hat p = 0{,}569$) [ou mais extrema]{.hl} (com $\hat p > 0{,}569$).

* [A probabilidade calculada é chamada de valor $p$.]{.hl}

* [Se o valor $p$ for muito baixo]{.hl}, isto indica que, supondo $H_0$, [nossa amostra é muito improvável e serve como evidência contra $H_0$.]{.hl} Dizemos, então, que [rejeitamos $H_0$.]{.hl}

* Se o valor $p$ for alto, isto indica que, supondo $H_0$, nossa amostra não tem nada de inesperado, e não é evidência contra $H_0$. Não podemos rejeitar $H_0$.

* ["Baixo" ou "alto" são definidos em função do nível de significância $\alpha$.]{.hl}

  
## A distribuição amostral de $\hat p$, supondo $H_0$

* Pelo TCL e supondo $H_0$, a distribuição amostral das proporções vai ser normal, com média $\mu = p = `r p0 %>% fm()`$ e erro padrão

  $$
  \sigma_{\hat p} 
  = \sqrt{\frac{p(1-p)}{n}} 
  = `r ep %>% fm()`
  $$

* Graficamente:

    ```{r echo=FALSE}
    p_min <- (p0 - .1) %>% round(1) 
    p_max <- (p0 + .1) %>% round(1) 
    brks <- c(p_min, p0, p0 + .1, p_chapeu, p_max)
    
    ggplot() +
      stat_function(
        fun = dnorm,
        args = c(p0, ep),
        xlim = c(p_min, p_max)
      ) +
      stat_function(
        fun = dnorm,
        args = c(p0, ep),
        xlim = c(p_chapeu, p_max),
        fill = 'red',
        alpha = .5,
        geom = 'area'
      ) +
      scale_x_continuous(
        breaks = brks
      ) +
      labs(
        y = NULL
      )
    ```

## O valor $p$ e a conclusão

* O valor $p$ vai ser a probabilidade que corresponde à área em vermelho, que pode ser calculada em R:

    ```{r}
    <<valores>>
    valor_p <- pnorm(p_chapeu, mean = p0, sd = ep, lower.tail = FALSE)
    valor_p
    ```

* Este valor é muito menor do que $\alpha = 0{,}05$. [Logo, nossa amostra é evidência para rejeitar a hipótese de nulidade neste nível de significância]{.hl}. Concluímos que essa maternidade tem uma proporção de nascimentos de meninos maior do que $`r p0 %>% fm()`$, com $\alpha = 0{,}05$.

* Outros níveis de significância usados na prática são $\alpha = 0{,}1$ (menos exigente) e $\alpha = 0{,}01$ (mais exigente). Em algumas áreas, como na Física, são usados níveis de significância mais exigentes ainda, como $\alpha = 0{,}0000003$ no [experimento que confirmou a existência do bóson de Higgs](https://medium.com/@chris.m.pease/the-higgs-boson-and-5-sigma-eec238b43f93).


## Em R

```{r}
prop.test(
  x = p_chapeu * n,          # número de sucessos
  n = n,                     # tamanho da amostra
  p = p0,                    # valor de p na hipótese de nulidade
  alternative = 'greater',   # hipótese alternativa é p > p0
  conf.level = .95,          # 1 - α (o default já é .95)
  correct = FALSE            # sem correção de continuidade 
)
```


# Exemplo: percepção extra-sensorial { #ex2 }

::: {.rmdbox}

* Um suposto vidente alega que consegue detectar os naipes de cartas colocadas viradas para baixo, diante dele, em uma mesa.

* Em um experimento, um pesquisador apresenta ao suposto vidente $50$ cartas, escolhidas ao acaso dentre as cartas de $10$ baralhos, e o suposto vidente acerta o naipe de $10$ delas.

* O pesquisador diz ao suposto vidente que ele teve *menos* acertos do que se ele tivesse adivinhado ao acaso: $50 \times 1/4 = `r (50/4) %>% fm()`$.

* O suposto vidente diz que isso também é evidência dos seus poderes: os erros foram causados por "interferência", pois o suposto vidente estava captando informações sobre o naipe da carta, mas não conseguiu interpretá-las corretamente.

:::


## Hipóteses

* A [hipótese de nulidade]{.hl} diz que o suposto vidente não tem poderes; a verdadeira proporção de acertos sempre vai ser, a princípio, $1/4$ da quantidade de cartas:

  $$
  p = 0{,}25
  $$

* A [hipótese alternativa]{.hl} reflete os argumentos do suposto vidente de que uma proporção significativamente maior ou significativamente menor do que $25\%$ indica a existência de poderes extra-sensoriais:

  $$
  p \neq 0{,}25
  $$

* A hipótese alternativa, agora, vai gerar um [teste bilateral]{.hl}.


## Condições

1. [Independência:]{.hl} Vamos supor que acertar o naipe de uma carta independe de acertar o naipe de outra carta. Por exemplo, podemos supor que a dificuldade de acertar o naipe de uma carta é sempre a mesma, independente da carta, da ordem em que elas aparecem etc. O fato de que as $50$ cartas foram escolhidas dentre $10$ baralhos ($520$ cartas, no total) nos permite considerar que os naipes das cartas escolhidas são independentes. Além disso, se não quisermos que o suposto vidente "conte" os naipes das cartas durante o experimento, podemos decidir só revelar os naipes das $50$ cartas *depois* que o suposto vidente tiver registrado seus palpites.
  
1. [Amostra aleatória e representativa:]{.hl} A população é o conjunto de todas as cartas que poderiam ser escolhidas para o suposto vidente poder exercer seus poderes. As $50$ cartas, escolhidas ao acaso, representam de forma adequada esta população.
  
1. [Tamanho da amostra:]{.hl} temos mais do que $30$ elementos, e a amostra é menor do que $10\%$ da população (que é infinita).
  
1. [Quantidades de sucessos e fracassos potenciais:]{.hl} a hipótese de nulidade diz que deveria haver $50 \times 1/4 = `r (50/4) %>% fm()`$ sucessos e $50 \times 3/4 = `r (50 * 3/4) %>% fm()`$ fracassos na amostra, mais do que os $10$ exigidos.


## Valores

```{r valores-2, echo=FALSE}
sucessos <- 10
n <- 50
p0 <- 1/4
p_chapeu <- sucessos / n
ep <- sqrt(p0 * (1 - p0) / n)
p_cauda_direita <- p0 + (p0 - p_chapeu)
```

* Tamanho da amostra: $n = 50$

* Proporção amostral: $\hat p = `r p_chapeu %>% fm()`$

* Hipótese de nulidade: $H_0 : p = `r p0 %>% fm()`$

* Hipótese alternativa: $H_A : p \neq `r p0 %>% fm()`$

* Nível de significância: $\alpha = 0{,}05$


## Estratégia

* Começamos supondo que $H_0$ é verdadeira: $p = `r p0 %>% fm()`$.

* Com isso, construímos a distribuição amostral de $\hat p$, que vai ter como média o valor suposto de $p$.

* Usando esta distribuição amostral, calculamos a probabilidade de obter uma amostra como a que obtivemos ou mais extrema (mais distante de $`r p0 %>% fm()`$).

  
## A distribuição amostral de $\hat p$, supondo $H_0$

* Pelo TCL e supondo $H_0$, a distribuição amostral das proporções vai ser normal, com média $\mu = p = `r p0 %>% fm()`$ e erro padrão

  $$
  \sigma_{\hat p} 
  = \sqrt{\frac{p(1-p)}{n}} 
  = `r ep %>% fm()`
  $$

* Graficamente:

    ```{r echo=FALSE}
    p_min <- 0
    p_max <- .5
    brks <- c(p_min, p0, p_chapeu, p_cauda_direita, p_max)
    
    ggplot() +
      stat_function(
        fun = dnorm,
        args = c(p0, ep),
        xlim = c(p_min, p_max)
      ) +
      stat_function(
        fun = dnorm,
        args = c(p0, ep),
        xlim = c(p_min, p_chapeu),
        fill = 'red',
        alpha = .5,
        geom = 'area'
      ) +
      stat_function(
        fun = dnorm,
        args = c(p0, ep),
        xlim = c(p_cauda_direita, p_max),
        fill = 'red',
        alpha = .5,
        geom = 'area'
      ) +
      scale_x_continuous(
        breaks = brks
      ) +
      labs(
        y = NULL
      )
    ```

## O valor $p$ e a conclusão

* O valor $p$ vai ser a probabilidade que corresponde à área em vermelho, que pode ser calculada em R:

    ```{r}
    <<valores-2>>
    valor_p <- 
      pnorm(p_chapeu, mean = p0, sd = ep) +
      pnorm(p_cauda_direita, mean = p0, sd = ep, lower.tail = FALSE)
    valor_p
    ```

* Este valor é maior do que $\alpha = 0{,}05$. [Logo, nossa amostra não é evidência para rejeitar a hipótese de nulidade neste nível de significância]{.hl}. 


## Em R

```{r}
prop.test(
  x = sucessos,              # número de sucessos
  n = n,                     # tamanho da amostra
  p = p0,                    # valor de p na hipótese de nulidade
  alternative = 'two.sided', # hipótese alternativa é p != p0
  conf.level = .95,          # 1 - α (o default já é .95)
  correct = FALSE            # sem correção de continuidade 
)
```


# Erros, poder e tamanho do efeito

## Rejeitar $\times$ não rejeitar

* Em um teste de hipóteses, [nada é provado]{.hl}.

* Se o valor $p$ for [menor]{.hl} do que $\alpha$, você deve concluir que [existem evidências para rejeitar a hipótese de nulidade]{.hl}.

* Se o valor $p$ for [maior]{.hl} do que $\alpha$, você deve concluir que [não existem evidências para rejeitar a hipótese de nulidade]{.hl}.

* Seja como for, você deve incluir na sua conclusão

  * As hipóteses.
  
  * O valor da estatística envolvida no teste (aqui, a proporção amostral).
  
  * O tamanho da amostra.
  
  * O valor de $\alpha$.
  
  * O valor $p$.
  
  * A informação de se o teste é unilateral ou bilateral.

* Como nada é provado, [existe a possibilidade de acontecer um erro]{.hl}: 

  * Você pode [rejeitar $H_0$ quando ela é verdadeira]{.hl}, ou 
  
  * Você pode [não rejeitar $H_0$ quando ela é falsa.]{.hl}


## Erro tipo 1: rejeitar quando não devíamos

* Falso positivo.

* Diagnosticar como doente um paciente saudável.

* Condenar um réu inocente.

* [Um erro tipo $1$ só acontece quando a hipótese de nulidade é verdadeira.]{.hl}

* A probabilidade de um erro tipo $1$ acontecer é a probabilidade de a nossa amostra ser uma amostra "ruim".

* Mas a probabilidade de a amostra ser ruim é exatamente $\alpha$.

* Então, [a probabilidade de um erro tipo $1$ é sempre igual a $\alpha$.]{.hl}


## Erro tipo 2: não rejeitar quando devíamos

* Falso negativo.

* Diagnosticar como saudável um paciente doente.

* Absolver um réu culpado.

* [Um erro tipo $2$ só acontece quando a hipótese de nulidade é falsa.]{.hl}

* Qual a probabilidade de um erro tipo $2$ acontecer? Vamos chamar esta probabilidade de $\beta$.

* É difícil calcular $\beta$, porque a hipótese alternativa não fixa um valor para o parâmetro sendo testado; então, não sabemos qual distribuição amostral usar.

* A probabilidade $\beta$ de um erro tipo $2$ diminui à medida que $\alpha$ aumenta.

* Um $\alpha$ maior torna mais difícil rejeitar a hipótese de nulidade.


## Poder de um teste

* O "melhor" resultado do teste é [rejeitar $H_0$ quando ela é falsa]{.hl}.

* Isto acontece com probabilidade $1 - \beta$.

* Este é o [poder (ou potência)]{.hl} do teste: [a capacidade de detectar a diferença entre o valor do parâmetro em $H_0$ e o valor verdadeiro do parâmetro.]{.hl}

* Mas não é uma boa idéia aumentar $\alpha$ para aumentar o poder, pois isto aumenta a chance de um erro tipo $1$.

* A melhor maneira de diminuir $\alpha$ e $\beta$ ao mesmo tempo é [aumentando o tamanho da amostra.]{.hl}

* Podemos calcular o tamanho da amostra necessário para que o poder do teste tenha um certo valor, mas isto depende de mais informação.


## O tamanho do efeito

* Diferença entre o valor do parâmetro em $H_0$ e o valor verdadeiro do parâmetro.

* Efeitos maiores são mais fáceis de detectar.

* Efeitos menores são mais difíceis de detectar.

* [O poder de um teste também depende do tamanho do efeito.]{.hl}


## Explorando tudo interativamente

* https://rpsychologist.com/d3/nhst/


# Exercícios

## Usando `binom.test`

* No [exemplo dos bebês](#ex1), calcule a *quantidade* de nascimentos de meninos na amostra. O que há de estranho?

* A função `binom.test`, de R base, também faz teste de hipótese para a proporção (embora usando um algoritmo diferente do nosso). Rode o seguinte código:

    ```{r eval=FALSE}
    binom.test(
      x = p_chapeu * n,          # número de sucessos
      n = n,                     # tamanho da amostra
      p = p0,                    # valor de p na hipótese de nulidade
      alternative = 'greater',   # hipótese alternativa é p > p0
      conf.level = .95           # 1 - α
    )
    ```

  O que dá errado? Por quê? Como consertar?


## Outro suposto vidente

* O [experimento do exemplo](#ex2) é repetido com outra pessoa, que acerta o naipe de $17$ das $50$ cartas. Refaça o teste de hipóteses com este novo valor, de duas maneiras:

  1. Com um teste bilateral: $H_A : p \neq 0{,}25$.
  
  1. Com um teste unilateral: $H_A : p > 0{,}25$.

* Quais as suas conclusões?



<div style='height: 1000px;'></div>

