---
title: "Introdução a R"
author: "fnaufel"
date: "3/9/2020"
output: html_document
---

```{r setup, include=FALSE}
knitr::opts_chunk$set(echo = TRUE)
```

# Usando o RStudio

Leia uma introdução ao R e ao RStudio no livro [Ciência de Dados com R](https://www.ibpad.com.br/o-que-fazemos/publicacoes/introducao-ciencia-de-dados-com-r).

Ali, você vai encontrar *exemplos* e **exercícios**.

# RMarkdown

Para ver uma referência sobre a sintaxe do RMarkdown, vá ao menu `Help` do RStudio, escolha `Cheatsheets` e, 
a seguir, `R Markdown Cheat Sheet` ou `R Markdown Reference Guide`.

# R

## Apresentação

R é várias linguagens em uma:

* R base

* OO (S3)

* OO (S4)

* Tidyverse (ciência de dados e gráficos)

## Tudo é vetor

Usamos a função `c()` (*concatenate*) para criar vetores:

```{r}
vetor <- c(1, 2, 4, 7, 0, -1)
vetor
```

Em um vetor, todos os elementos precisam ser do mesmo tipo.

Mesmo que você use `c(c(...), c(...))`, o vetor criado vai ter um único nível. 
*Não existem vetores aninhados*.

```{r}
v1 <- c(1, 2)
v2 <- c(3, 4, 5)
v3 <- c(v1, v2)
v3
```

Outras maneiras de criar vetores:

```{r}
1:10
```

```{r}
10:1
```

```{r}
0.5:10.5
```

```{r}
0.5:10
```

```{r}
seq(1, 10)
```

```{r}
seq(10, 1)
```

```{r}
seq(1, 10, 0.5)
```

```{r}
rep(1, 10)
```

```{r}
rep(c(1, 2), 10)
```

```{r}
rep(c(1, 2), each = 10)
```

```{r}
rep(c(1, 2), c(3, 4))
```

O número que aparece na saída, entre colchetes, é o índice do primeiro elemento
daquela linha:

```{r}
rep(1, 1000)
```

Vetores começam no índice 1!!!!

Tudo é vetor:

```{r}
10
```

```{r}
is.vector(10)
```

```{r}
length(10)
```

O valor `NA` significa ausência de informação:

```{r}
notas <- c(10, 8, NA, 7, 10)
notas
```

## Operações com vetores

```{r}
v1
v2
```

```{r}
v3 <- c(10, 20)
```

```{r}
v1 + v3
```

```{r}
v1
v2
```

```{r}
v1 + v2
```

R recicla o vetor mais curto.

```{r}
v1 <- c(1, 2)
v4 <- c(3, 4, 5, 6, 7, 8)
v1 + v4
```

Funções úteis para vetores:

```{r}
sum(v4)
```

```{r}
notas
```

```{r}
sum(notas)
```

```{r}
sum(notas, na.rm = TRUE)
```

```{r}
mean(notas, na.rm = TRUE)
```

```{r}
sum(notas, na.rm = TRUE) / 4
```

## Indexação

```{r}
v5 <- 1:50 * 4
v5
```

```{r}
v5[10]
```

```{r}
v5[1:10]
```

```{r}
v5[c(2, 10, 13, 30)]
```

```{r}
v5[seq(2, 50, 2)]
```

```{r}
v4
```

```{r}
v4[c(TRUE, TRUE, FALSE, FALSE, TRUE, FALSE)]
```

```{r}
v4 > 5
```

```{r}
v4[ v4 > 5 ]
```

```{r}
v4[ v4 %% 2 != 0 ]
```

```{r}
notas[!is.na(notas)]
```

```{r}
v5
```

```{r}
v5[2:50]
```

```{r}
v5[-1]
```

```{r}
v5[-c(1, 4, 20)]
```



