---
title: 'Visualização (cont.)'
subtitle: 'ProbEst'
author: 'fnaufel'
email: 'https://fnaufel.github.io/'
date: '`r format(Sys.Date(), "%d/%m/%Y")`'
lang: 'pt'
output: rmdformat::fnaufel_rmd_format
# To install this format, enter
#   install.packages("devtools")
#   devtools::install_github("fnaufel/rmdformat")
---

```{r setup, include=FALSE}
library(knitr)

opts_chunk$set(
  echo = TRUE, 
  # collapse = TRUE,
  # cache = TRUE,
  out.width = "90%",
  fig.align = 'center',
  fig.width = 7,
  fig.show = "hold"
)

# Supress crayon output
options(crayon.enabled = FALSE)

options(
  # width of R code output
  width = 80,
  # Avoid scientific notation
  scipen = 15,
  # Use a comma as decimal separator
  OutDec = ',',
  # Number of decimal digits for numbers produced by inline R code
  fmdigits = 2
)

# Useful libraries
library(glue)
library(patchwork)
library(latex2exp)
library(kableExtra)
options(knitr.kable.NA = '')

# For nice dataframe summaries
library(summarytools)
st_options(
  plain.ascii = FALSE,
  dfSummary.varnumbers = FALSE,
  dfSummary.style = 'grid',
  dfSummary.graph.magnif = .75
)

# Tidy!
library(tidyverse)

# Useful functions provided by the rmdformat package
# 
# Execute 
# 
#   cat(system.file("rmarkdown/resources/common.R", package = "rmdformat"))
# 
# to see the location of the file
source(
  system.file(
    "rmarkdown/resources/common.R",
    package = "rmdformat"
  )
)
```


# Dataset

```{r sono}
sono <- msleep %>% 
  select(name, vore, bodywt, brainwt, sleep_total)

sono
```


# Histogramas e cia.

A idéia agora é agrupar indivíduos em classes, dependendo do valor de uma variável numérica.

Vamos nos concentrar nas horas de sono.

## Distribuições de frequência

Em R base, é fácil fazer os agrupamentos:

```{r vetor-horas-sono}
sono %>% pull(sleep_total)
```

```{r amplitude-sono}
sono %>% 
  pull(sleep_total) %>% 
  range()
```

```{r cut-horas-sono}
sono %>% 
  pull(sleep_total) %>% 
  cut(
    breaks = seq(0, 20, 2), 
    right = FALSE
  )
```

```{r dist-table-sono}
sono %>% 
  pull(sleep_total) %>%  
  cut(
    breaks = seq(0, 20, 2), 
    right = FALSE
  ) %>% 
  table(dnn = 'Horas de sono') %>% 
  as.data.frame()
```

## Histogramas

```{r hist-sono}
sono %>% 
  ggplot(aes(x = sleep_total)) +
    geom_histogram(breaks = seq(0, 20, 2)) +
    scale_x_continuous(breaks = seq(0, 20, 2))
```

## Polígonos de frequência

```{r hist-freqpoly}
sono %>% 
  ggplot(aes(x = sleep_total)) +
#    geom_histogram(breaks = seq(0, 20, 2), alpha = 0.5) +
    geom_freqpoly(breaks = seq(0, 20, 2), color = 'red') +
    scale_x_continuous(breaks = seq(0, 20, 2))
```

# Ramos e folhas (R base, não `ggplot`)

```{r stem-and-leaf}
sono %>% 
  pull(sleep_total) %>% 
  stem()
```

# Ogivas (gráficos de frequência acumulada)

```{r ogiva}
sono %>% 
  ggplot(aes(x = sleep_total)) +
  geom_step(stat = 'ecdf')
```

# Exercícios

1. Construa um histograma da variável `brainwt`. Escolha o número de classes que você achar melhor. O que acontece com os valores `NA`?

2. Construa um *scatter plot* de horas de sono versus peso do cérebro. Você percebe alguma correlação entre estas variáveis? 
