---
title: 'Probabilidades (cont.)'
subtitle: 'ProbEst'
author: 'fnaufel'
email: 'https://fnaufel.github.io/'
date: '`r format(Sys.Date(), "%d/%m/%Y")`'
lang: 'pt'
output: 
  html_document:
    theme: readable
           # https://bootswatch.com/3/readable/
    highlight: tango
    css: file:///home/fnaufel/RMarkdown/Template01/styles.css
    toc: true
    toc_depth: 2
    number_sections: true
    fig_width: 7
    fig_height: 5
    fig_caption: true
    self_contained: true
---

```{r setup, include=FALSE}
knitr::opts_chunk$set(echo = TRUE, fig.align = 'center')

library(summarytools)
st_options(
  plain.ascii = FALSE,
  dfSummary.varnumbers = FALSE,
  dfSummary.style = 'grid',
  dfSummary.graph.magnif = .75
)

library(tidyverse)
theme_set(
  theme_linedraw() +                         # Set simple theme for ggplot
    theme(                                   # with some tweaks
      axis.title.y.left = element_text(
         angle = 0,                          # Never rotate y axis title
         margin = margin(r = 20),            # Separate y axis title a little
         vjust = .5                          # Leave y axis title in the middle
      ),
      axis.title.x.bottom = element_text(
         margin = margin(t = 20)             # Separate x axis title a little
      ),
      axis.line = element_blank(),           # No  axis lines
      panel.border = element_blank(),        # No frame
      panel.grid.minor = element_blank()     # No grid minor lines
    )
)

```

```{js javascript-init, echo=FALSE}

// Make off-site links open in a new window/tab
function changeTargets() {
  $("a").attr(
    "target", function() {
      // Load local links locally
      if (this.host == location.host) return "_self"
      // Load off-site links in a new window
      else return "_blank";
    }
  );
}

// Execute when document is ready
$(
  changeTargets
)
```


# Probabilidade da união de dois eventos

## Exemplo: cães e gatos

* Suponha que 25% das pessoas têm cachorro, 29% das pessoas têm gato, e 12% das pessoas têm cachorro e gato.

* Qual a probabilidade de que uma pessoa tenha gato ou cachorro ou ambos?
  $$
  \begin{align*}
  P(\text{cachorro } \cup \text{ gato}) 
    &= P(\text{cachorro}) + P(\text{gato}) - P(\text{cachorro } \cap \text{ gato}) \\
    &= 0.25 + 0.29 - 0.12 \\
    &= 0.42
  \end{align*}
  $$


## No geral

$$
\begin{align*}
P(A_1 \cup A_2 \cup \cdots \cup A_n) &=
  P(A_1) + P(A_2) + \cdots + P(A_n) \\
  & - P(A_1 \cap A_2) - \cdots - P(A_{n-1} \cap A_n) \\
  & + P(A_1 \cap A_2 \cap A_3) + \cdots + P(A_{n-2} \cap A_{n-1} \cap A_n) \\
  & \cdots \\
  & \pm P(A_1 \cap A_2 \cap \cdots \cap A_n )
\end{align*}
$$


# Probabilidade condicional

$$
P(A \mid B) = \text{probabilidade de } A \text{ quando sabemos que } B \text{ ocorreu}
$$

## Exemplo: Titanic

```{r tit}
Titanic
```

```{r tit-flat}
tit_tab <- Titanic %>% 
  ftable(row.vars = 'Survived', col.vars = 'Class') %>% 
  as.table() %>% 
  addmargins()

tit_tab
```

### Probabilidade de ser tripulante {-}

```{r p-trip}
tit_tab['Sum', 'Crew']
tit_tab['Sum', 'Sum']
ptrip <- tit_tab['Sum', 'Crew'] / tit_tab['Sum', 'Sum']
ptrip
```

### Probabilidade de não ser tripulante {-}

Uma maneira: $1 - P(\text{tripulante})$ 

```{r p-n-trip}
1 - ptrip
```

Outra maneira: probabilidade de ser passageiro de 1ª, 2ª ou 3ª classe

```{r p-n-trip-2}
ntrip <- tit_tab['Sum', c('1st', '2nd', '3rd')]
ntrip
tit_tab['Sum', 'Sum']
sum(ntrip) / tit_tab['Sum', 'Sum']
```

### Probabilidade de sobreviver {-}

```{r p-surv}
tit_tab['Yes', 'Sum'] 
tit_tab['Sum', 'Sum']
tit_tab['Yes', 'Sum'] / tit_tab['Sum', 'Sum']
```

### Probabilidade de ser de primeira classe {-}

```{r p-1st}
tit_tab['Sum', '1st']
tit_tab['Sum', 'Sum']
tit_tab['Sum', '1st'] / tit_tab['Sum', 'Sum']
```

### Probabilidade de sobreviver *E* ser de primeira classe {-}

::: {.rmdimportant}

Queremos saber quantas pessoas, *do total de pessoas a bordo*, eram de primeira classe e sobreviveram.

Isto é uma *probabilidade conjunta*.

:::

```{r p-1st-surv}
tit_tab['Yes', '1st']
tit_tab['Sum', 'Sum']
tit_tab['Yes', '1st'] / tit_tab['Sum', 'Sum']
```

### Probabilidade de uma pessoa da primeira classe sobreviver {-}

::: {.rmdimportant}

Em outras palavras: qual a probabilidade de uma pessoa sobreviver, se a pessoa estava na primeira classe?

Cuidado, agora.

Já sabemos que a pessoa é da primeira classe. Logo, restringimos o universo a estas `r tit_tab['Sum', '1st']` pessoas.

A pergunta é: quantas pessoas que atendem a *condição* de ser da 1ª classe sobreviveram?

Isto é uma *probabilidade condicional*.

:::

```{r p-surv-given-1st}
tit_tab['Yes', '1st']
tit_tab['Sum', '1st'] 
tit_tab['Yes', '1st'] / tit_tab['Sum', '1st'] 
```

Olhando para o cálculo acima, Perceba que 
$$
P(\text{sobreviveu} \mid \text{1ª classe} )
$$
é o mesmo que
$$
\frac{P(\text{sobreviveu} \cap \text{1ª classe})}{P(\text{1ª classe})}
$$

### Probabilidade de um sobrevivente ser da primeira classe {-}

::: {.rmdimportant}

No geral, $P(A \mid B) \neq P(B \mid A)$

:::

Agora, restringimos o universo às pessoas que sobreviveram. Dentre estas, quantas são da primeira classe?

```{r p-1st-given-surv}
tit_tab['Yes', '1st']
tit_tab['Yes', 'Sum']
tit_tab['Yes', '1st'] / tit_tab['Yes', 'Sum']
```

## No geral

$$
P(A \mid B) \quad=\quad \frac{P(A \cap B)}{P(B)}
$$

## Exercícios

No Titanic,

1. Qual a probabilidade de um tripulante sobreviver?

1. Qual a probabilidade de um sobrevivente ser tripulante?

1. Qual a probabilidade de um não-tripulante sobreviver?

1. Qual a probabilidade de um sobrevivente não ser tripulante?
 

# Probabilidade conjunta

A fórmula para calcular $P(A \mid B)$ nos dá uma maneira de calcular $P(A \cap B)$:
$$
P(A \cap B) \quad=\quad P(A \mid B) \cdot P(B)
$$
ou, invertendo $A$ e $B$,
$$
P(A \cap B) \quad=\quad P(B \mid A) \cdot P(A)
$$

# Independência

No vídeo anterior, vimos que, para dois eventos *independentes* $A$ e $B$, a probabilidade conjunta $P(A \cap B)$ é igual a $P(A) \cdot P(B)$.

Olhando para as fórmulas acima para a probabilidade conjunta, se $A$ e $B$ forem independentes, então
$$
\begin{align*}
P(A \cap B) &= P(A \mid B) \cdot P(B) \\
            &= P(A) \cdot P(B)
\end{align*}
$$
o que nos diz que
$$
P(A \mid B) = P(A)
$$

Da mesma forma,
$$
P(B \mid A) = P(B)
$$

Em palavras: saber que um dos eventos ocorreu não altera a probabilidade do outro evento.

Esta é a definição formal de eventos independentes.

## Exemplos

### Estar na primeira classe e sobreviver são independentes? {-}

* $P(\text{sobreviver} \mid \text{1ª classe})$:

```{r sobr-given-1st}
tit_tab['Yes', '1st']
tit_tab['Sum', '1st']
tit_tab['Yes', '1st'] / tit_tab['Sum', '1st']
```

* $P(\text{sobreviver})$:

```{r p-sobreviver}
tit_tab['Yes', 'Sum'] 
tit_tab['Sum', 'Sum']
tit_tab['Yes', 'Sum'] / tit_tab['Sum', 'Sum']
```

Não!

### Faltas e turno de trabalho {-}

Numa empresa: 

* 75 funcionários trabalham no turno diurno, com um número de faltas de 3 por semana.

* 25 funcionários trabalham no turno noturno, com um número de faltas de 1 por semana.

Faltar é independente do turno de trabalho?

```{r faltas}
faltas <- array(
  c(3, 1, 72, 24),
  dim = c(2, 2),
  dimnames = list(
    'Turno' = c('Diurno', 'Noturno'),
    'Presença' = c('Faltou', 'Presente')
  )
) %>% 
  addmargins()

faltas
```

* $P(\text{Faltou})$:

```{r faltou}
faltas['Sum', 'Faltou']
faltas['Sum', 'Sum']
faltas['Sum', 'Faltou'] / faltas['Sum', 'Sum']
```

* $P(\text{Faltou} \mid \text{Diurno})$:

```{r faltou-dia}
faltas['Diurno', 'Faltou']
faltas['Diurno', 'Sum']
faltas['Diurno', 'Faltou'] / faltas['Diurno', 'Sum']
```

* $P(\text{Faltou} \mid \text{Noturno})$:

```{r faltou-noite}
faltas['Noturno', 'Faltou']
faltas['Noturno', 'Sum']
faltas['Noturno', 'Faltou'] / faltas['Noturno', 'Sum']
```

Sim!


# Teorema da probabilidade total

## Exemplo

Dentre 80 homens, 30 têm olhos azuis; dentre 50 mulheres, 20 têm olhos azuis. Neste grupo de pessoas, qual a probabilidade de ter olhos azuis?

Como homens e mulheres formam uma *partição* deste grupo --- i.e., cada pessoa só pode ser homem ou mulher (não ambos) e cada pessoa precisa ser homem ou mulher.

A probabilidade de ter olhos azuis vai ser
$$
\begin{align*}
P(A) &= P(A \cap H) + P(A \cap M) \\
     &= P(A \mid H) P(H) + P(A \mid M) P(M)
\end{align*}
$$
onde

* $A$ = ter olhos azuis
* $H$ = ser homem
* $M$ = ser mulher

Então,
$$
\begin{align*}
P(A) = \frac{30}{130} + \frac{20}{130} = \frac{50}{130} \approx 0.39
\end{align*}
$$
ou, usando a segunda fórmula,
$$
\begin{align*}
P(A) &= \frac{30}{80} \cdot \frac{80}{130} + \frac{20}{50} \cdot \frac{50}{130} \\
     &= \frac{50}{130} \\
     &\approx 0.39
\end{align*}
$$


# Teorema de Bayes

## Exemplo

* De todos os emails, 60% são spam:
$$
P(\text{spam}) = 0.6
$$

* De todos os emails que são spam, 90% contêm a palavra "compre":
$$
P(\text{compre} \mid \text{spam}) = 0.9
$$

* De todos os emails (spam ou não), 70% contêm a palavra "compre":
$$
P(\text{compre}) = 0.7
$$

* Acabo de receber um email. Sem abri-lo, qual a probabilidade de ser spam? 

  Bem, na ausência de informação adicional, $P(\text{spam}) = 0.6$.

* Abri o email. Ele contém a palavra "compre". Agora, qual a probabilidade de ser spam?
$$
P(\text{spam} \mid \text{compre}) = ?
$$

* Lembre-se de que
$$
P(\text{compre} \cap \text{spam}) = P(\text{spam} \mid \text{compre}) \cdot P(\text{compre})
$$

* Mas também
$$
P(\text{compre} \cap \text{spam}) = P(\text{compre} \mid \text{spam}) \cdot P(\text{spam})
$$

* As duas expressões são iguais:
$$
P(\text{spam} \mid \text{compre}) \cdot P(\text{compre}) = P(\text{compre} \mid \text{spam}) \cdot P(\text{spam})
$$

* Daí, isolando o termo que queremos descobrir:
$$
P(\text{spam} \mid \text{compre}) = \frac{P(\text{compre} \mid \text{spam}) \cdot P(\text{spam})}{P(\text{compre})}
$$

* Substituindo os valores:
$$
P(\text{spam} \mid \text{compre}) = \frac{0.9 \cdot 0.6}{0.7} \approx 0.77
$$


## No geral

$$
P(A \mid B) = \frac{P(B \mid A) \cdot P(A)}{P(B)}
$$

E se você não souber $P(B)$?

Use o teorema da probabilidade total:
$$
P(B) = P(B \cap A_1) + P(B \cap A_2) + \cdots + P(B \cap A_n)
$$
onde os $A_i$ formam uma partição da população.

Isto equivale a 
$$P(B) = P(B \mid A_1)P(A_1) + P(B \mid A_2)P(A_2) + \cdots + P(B \mid A_n)P(A_n)$$


## Outro exemplo

* Uma doença afeta 5 pessoas em 100.000.

* O exame que detecta a doença tem precisão de 99,9%; i.e., quando uma pessoa está doente, o exame dá positivo 99,9% das vezes.

* Quando uma pessoa *não* está doente, o exame dá positivo 1% das vezes.

* Você faz o exame, e o resultado é positivo. 

* Qual a probabilidade de você ter a doença?

* $P(D) = 0.00005$; daí, $P(ND) = 0.99995$.

* $P(+ \mid D) = 0.999$; daí, $P(- \mid D) = 0.001$ (falso negativo).

* $P(+ \mid ND) = 0.01$ (falso positivo); daí, $P(- \mid ND) = 0.99$

* Não temos $P(+)$, mas podemos achar usando o teorema da probabilidade total:
  $$
  \begin{align*}
  P(+) &= P(+ \cap D) \;+\; P(+ \cap ND) \\
     &= P(+ \mid D)P(D) \;+\; P(+ \mid ND)P(ND) \\
     &= 0.999 \cdot 0.00005 \;+\; 0.01 \cdot 0.99995 \\
     &= 0.01004945
  \end{align*}
  $$

* Queremos saber $P(D \mid +)$. Pelo teorema de Bayes:

  $$
  \begin{align*}
    P(D \mid +) &= \frac{P(+ \mid D)P(D)}{P(+)} \\
                &= \frac{0.999 \cdot 0.00005}{0.01004945} \\
                &= 0.00497
  \end{align*}
  $$

* A probabilidade de estar doente é menos do que 0,5%!

